臺灣高等法院刑事判決
109年度上易字第1519號
上  訴  人  臺灣桃園地方檢察署檢察官
被      告  周俊誠




            李志瑋



上列上訴人因被告等傷害案件，不服臺灣桃園地方法院108年度
審易字第1162號，中華民國109年6月29日第一審判決（起訴案號
：臺灣桃園地方檢察署108年度調偵字第123號），提起上訴，本
院判決如下：
    主  文
原判決關於李志瑋部分撤銷。
李志瑋犯幫助傷害罪，處拘役伍拾日，如易科罰金，以新臺幣壹
仟元折算壹日。
其他上訴駁回。
    犯罪事實
一、周俊誠因細故對劉清池心生不滿，竟基於傷害之犯意，分別
    為以下犯行：
　㈠於民國107年6月5日上午11時許，由李志瑋（所涉傷害罪嫌，
    業經原審法院以109年度桃簡字第120號判決判處罪刑在案，
    此部分非在起訴範圍內）駕駛車牌號碼000-0000號自小客車
    ，搭載周俊誠前往桃園市○○區○○街00巷00號前，周俊誠下車
    後，見劉清池適在上址整理車子，即徒手毆打劉清池，致劉
    清池受有臉部挫擦傷、假牙脫落、雙手臂擦挫傷、右小腿擦
    挫傷之傷害。
　㈡於107年7月3日上午某時，周俊誠攜帶伸縮棍1支，又欲前往
    上址傷害劉清池，李志瑋明知如此，竟基於幫助傷害之犯意
    ，猶駕駛上開自小客車搭載周俊誠及張顥瀚（張顥瀚所涉傷
    害罪嫌，由原審法院同以上開判決判處罪刑在案）前往上址
    。嗣於同日上午11時58分許，周俊誠見劉清池出現於該址時
    ，即手持伸縮棍棒毆打劉清池，致劉清池受有左側手肘挫擦
    傷、唇部鈍傷及擦傷、左側膝部擦傷、假牙脫落、雙側睪丸
    鈍傷併血腫、左上肢鈍挫傷、軀幹鈍傷之傷害。
二、案經劉清池訴由桃園市政府警察局龜山分局報請臺灣桃園地
    方檢察署檢察官偵查起訴。
    理  由
壹、證據能力方面
一、按被告以外之人於審判外之言詞或書面陳述，除法律有規定
    者外，不得作為證據，刑事訴訟法第159條第1項固定有明文
    ；惟被告以外之人於審判外之陳述，雖不符同法第159條之1
    至第159條之4之規定，而經當事人於審判程序同意作為證據
    ，法院審酌該言詞陳述或書面陳述作成時之情況，認為適當
    者，亦得為證據，同法第159條之5第1項亦定有明文。經查
    ，本件判決所引用之被告以外之人於審判外之陳述，固均屬
    傳聞證據，惟被告周俊誠、李志瑋就前揭審判外陳述均表示
    同意具有證據能力（本院卷第78、79頁）；而檢察官亦表示
    上開證據均有證據能力（同上卷頁）。本院審酌上開證據資
    料製作時之情況，尚查無違法不當及證明力明顯過低之瑕疵
    ，亦認為以之作為證據應屬適當，爰逕依刑事訴訟法第159
    條之5第1項規定，認前揭證據資料均例外有證據能力。
二、本判決所引用之其餘文書證據及證物，並無證據證明係公務
    員違背法定程序所取得，亦無顯有不可信之情況，且經本院
    於審理期日合法調查，該等證據自得作為本案裁判之資料。
貳、實體方面
一、認定犯罪事實所憑證據及理由
  ㈠被告周俊誠部分：
  ⒈此部分犯罪事實，業據被告周俊誠於警詢、偵訊、原審及本
    院審理時均坦承不諱（偵字卷第12頁至15頁背面、第89頁及
    背面、第108至109頁、第123頁及背面，原審卷一第212 、2
    62頁、原審卷二第277頁、本院卷第77、111頁），核與告訴
    人劉清池與證人即同案被告李志瑋、證人張顥瀚於警詢、偵
    訊中之證述內容大致相符（偵字卷第5頁至第7頁背面、第19
    至21、26、30至32、83至84、86至87、98至99、115頁及背
    面），復有監視器錄影畫面翻拍照片、衛生福利部樂生療養
    院107年6月5日、同年7月3日診斷證明書、國立臺灣大學醫
    學院附設醫院總院區107年7月4日診斷證明書、原審於109年
    5月4日勘驗現場監視錄影光碟之勘驗筆錄等件在卷可資佐證
    補強（偵字卷第27至29、33、36至38、57至64頁、原審卷二
    第265至270頁）。
　⒉綜上所述，足徵確有此部分犯罪事實，被告周俊誠任意性之
    自白核與事實相符，自堪採信，是以此部分事證已臻明確，
    被告周俊誠之犯行應堪認定。　　　
　㈡被告李志瑋部分：
　⒈被告李志瑋於前開時間，確有駕駛上揭自小客車搭載周俊誠
    與張顥瀚至上址，嗣周俊誠於下車後，即於上開時、地持伸
    縮棍傷害告訴人之事實，此除有前述各項證據為憑外，並為
    被告李志瑋所是認或不爭執（偵字卷第6頁背面至第7頁背面
    、第83頁背面、本院卷第77、78頁）。是以此部分事實，首
    堪認定。
　⒉被告李志瑋固否認本案犯行，但其確有本案犯行，除有上揭
    事證為憑外，復有以下事證可資佐證：　　
　　⑴被告李志瑋前於107年6月5日即曾駕駛上揭自小客車，搭載
      周俊誠前往上址，而周俊誠於下車後即徒手毆傷告訴人等
      情，除同有前述各項證據為憑外，並為被告李志瑋所是認
      （偵字卷第6頁背面、第83頁背面）。由此可見被告李志
      瑋於本案未及1個月前，即曾同樣駕駛上揭自小客車搭載
      周俊誠至上址，周俊誠下車後隨即於上址毆傷告訴人，則
      周俊誠於本件案發當日，既復表示欲至相同地點找告訴人
      「打回去」，此據被告李志瑋於偵查中供明在卷（偵字卷
      第83頁背面），則依一般通常經驗，被告李志瑋已無不知
      周俊誠係欲前往上址再度傷害告訴人之理。
　　⑵況證人即同案被告周俊誠於偵查中亦證稱：李志瑋、張顥
      瀚於107年7月3日有陪我到上址現場，他們知道我有帶棍
      子，並知道我要去「教化」1個人，因為第一次我被「教
      化」，我「教化」回去也是剛好而已。我有跟他們說我原
      本要做出蠻衝動的事，就是要做出比拿棍子打還嚴重的事
      ，只是我後來沒有做。我到現場後，告訴人下來，我就衝
      過去打他等語（偵字卷第108頁背面、第109頁），核與被
      告李志瑋於偵訊時所供：107年7月3日是周俊誠持伸縮棍
      打告訴人，我和張顥瀚只有在旁邊看。當時是周俊誠說他
      要打回去，請我幫忙載他去找告訴人等語大致相符（偵字
      卷第83頁背面），並無明顯矛盾或不合常情之處。足見被
      告李志瑋確實明知周俊誠於案發當日係持伸縮棍欲前往上
      址傷害告訴人，甚為灼然。至證人即同案被告周俊誠嗣於
      原審審理時固改口證稱：案發當日早上是由李志瑋開車載
      我去上址現場，但他不知道我去那邊要做什麼云云（原審
      卷二第271頁），然此部分證述核與上開事證不合，無非
      係事後偏袒迴護被告李志瑋之詞，自難執為有利被告李志
      瑋之認定。
　  ⑶按刑法上之幫助犯，係以幫助之意思，對於正犯資以助力
      ，而未參與實施犯罪之行為者而言（最高法院49年台上字
      第77號判例意旨參照）。申言之，刑法上所謂幫助犯係指
      對他人決意實行之犯罪有認識，而基於幫助之意思，於他
      人犯罪實行之前或實行中，以犯罪構成要件以外之行為予
      以助力，使之易於實行或完成犯罪行為之謂。因此，凡任
      何足使正犯得以或易於實行犯罪之積極或消極行為，不論
      其於犯罪之進行是否不可或缺，亦不問所提供之助益是否
      具有關鍵性影響，均屬幫助犯罪之行為（最高法院104年
      度台上字第3923號判決意旨參照）。職是，綜依上開事證
      ，被告李志瑋於本案開車搭載周俊誠至上址之初，其主觀
      上既已明知周俊誠係前往上址欲再度傷害告訴人，猶仍開
      車搭載，使周俊誠得以前往上址傷害告訴人，而本件並無
      證據證明被告李志瑋就該傷害犯行有所犯意聯絡（詳見下
      述），足徵其主觀上應係出於幫助之意思，而客觀上亦有
      提供非屬構成要件行為之助力，核其所為業已該當周俊誠
      傷害犯行之幫助犯，應屬彰然明甚。
  ⒊對於被告李志瑋辯解本院的判斷
    ⑴被告李志瑋辯稱：我對法律不懂，不知道什麼是幫助傷害
      ，我不知道這樣會犯罪，如果知道的話我就不會去了云云
      。惟本件被告李志瑋既已認知周俊誠欲前往上址傷害告訴
      人，猶駕車搭載其前往上址而提供助力，其有幫助傷害之
      犯意，自屬昭然。至其主觀上究否認知上揭行為涉及違法
      ，乃係其是否欠缺不法意識（違法性認識）之問題，要與
      其主觀犯意無關；而衡以被告李志瑋已係成年人，具有一
      定智識程度及社會經驗，尚難認其有所謂欠缺不法意識已
      達於無法避免之程度或其可非難性低於通常之情形，自無
      從解免或減輕其應負之罪責。是以，被告李志瑋此節所辯
      ，自無足取。　
　　⑵被告李志瑋於原審及本院審理時又辯稱：案發當日周俊誠
      叫我開車陪他去而已，我根本不知道他要去告訴人那裡，
      我也不認識告訴人；我是因為擔心周俊誠，才會一同前往
      云云（原審卷二第277頁、本院卷第78頁）。然證據之取
      捨及其證明力之判斷，俱屬事實審法院自由判斷裁量之職
      權，此項自由判斷職權之行使，倘不違背客觀存在之經驗
      法則及論理法則，即無違法可指，觀諸刑事訴訟法第155
      條第1項規定意旨甚明，自難任憑己意，指摘為違法（最
      高法院108年度台上字第356號判決意旨參照）。本院依憑
      前揭各項事證，經逐一剖析，互核印證，並本於推理作用
      之結果，始據以認定被告李志瑋確有本件幫助傷害犯行，
      被告李志瑋猶空言否認其並不知道周俊誠係要去告訴人那
      裡，且係基於擔心周俊誠，才和周俊誠一同前往云云，無
      非係事後卸責之詞，已不足為取。況被告李志瑋如係出於
      擔心之意，始陪同周俊誠前往上址，其理應陪同在周俊誠
      身旁以避免與告訴人再度發生衝突為是。然被告李志瑋開
      車搭載周俊誠抵達上址後，竟任由周俊誠自行去找告訴人
      ，其則躲在車棚講電話，此經被告李志瑋供明在卷（偵字
      卷第7頁、本院卷第78頁），顯與其所稱「擔心」一情迥
      不相侔，益徵其所稱出於擔心才陪同到場云云，並非實情
      ，要不足採。　
  ⒋綜上所述，足徵確有此部分事實，被告李志瑋所為辯解俱不
    足採。是以此部分事證已臻明確，被告李志瑋之犯行應堪認
    定。　　
二、論罪之說明　　
  ㈠比較新舊法部分：
    查被告2人行為後，刑法第277條第1項傷害罪之規定業於108
    年5月29日修正公布，並自同年5月31日施行。該罪修正前之
    法定刑為「3年以下有期徒刑、拘役或1千元以下罰金」，修
    正後之法定刑則為「5年以下有期徒刑、拘役或50萬元以下
    罰金」，可見修正後之法定刑已提高有期徒刑之刑度及罰金
    之金額，故經比較新舊法結果，修正後之規定並未較有利於
    被告2人，依刑法第2條第1項前段規定，自應適用修正前刑
    法第277條第1項之傷害罪規定。
　㈡被告2人之罪名：　
　　核被告周俊誠所為，均係犯修正前刑法第277條第1項之傷害
    罪（共2罪）；核被告李志瑋所為，則係犯刑法第30條第1項
    前段、修正前刑法第277條第1項之幫助傷害罪。
　㈢公訴意旨雖認被告李志瑋所為，係與被告周俊誠共同犯（修
    正前）刑法第277條第1項之傷害罪云云。但查：　
　⒈告訴人於警詢時證稱：我於107年7月3日中午12時許，從家裡
    （桃園市○○區○○街00巷0號2樓）下樓時，就看見3名陌生男
    子在一旁的空地好像在等人，當時我心裡有想到是否與我於
    107年6月5日遭襲有關，心裡起疑，突然間3人中其中1人（
    與107年6月5日毆打我之人為同一人）跟我閃身走到我前面
    ，我邊走邊注目他直到他走到車棚，我才上車但我還是回頭
    看，就看見該人持甩棍朝我衝來，我立即下車並以背包抵擋
    他的攻擊，並與他發生搏鬥，差不多兩分鐘他就跑掉了，我
    的手、腳和唇部有受傷，假牙脫落，下體有嚴重出血，有醫
    院的驗傷單，我可以確定107年6月5日與107年7月3日毆打我
    的男子是同一個人等語（偵字卷第30頁及背面）；其於偵訊
    時復結稱：第一次是在我住處外有兩個人，我以為他們有吸
    藥，我也不知道他們要來打我，後來他們其中1人就往我頭
    部毆打，手握著打火機毆打我的頭，打到我的假牙都掉了，
    眼鏡也壞了。6月5日那次，1個人打我，另1個人在旁邊觀看
    ；7月3日那天我出來，他們3人原本就在那邊等我，其中1人
    持甩棍衝過來，就往我身上一直打，兩次打我的人都是同一
    人，7月3日那天李志瑋有衝過來要打我，但因為甩棒被我搶
    過來，且我手上持電擊棒，所以他們就不敢過來打我，另1
    個人在照相，我不認識上開3人，我知道李志瑋是哪一個人
    ，因為我們扭打時，打我的那個人甩棍被我搶過來，他就一
    直喊旁邊的人「李志瑋」，但旁邊那個人也不敢靠近，因為
    甩棍已經被我搶下來等語（偵字卷第115頁及背面）。是告
    訴人於警詢、偵訊時固證稱被告李志瑋於107年7月3日中午1
    2時有與被告周俊誠一同前往其住處，並在被告周俊誠持甩
    棍毆打其本人時，站在旁邊，當其搶走被告周俊誠之甩棍，
    被告周俊誠喊李志瑋名字時，被告李志瑋擬衝向其本人，然
    因其手上有甩棍，被告李志瑋始未靠近。
　⒉然查，案發時與被告周俊誠跑向告訴人方向者，乃係張顥瀚
    ，而非被告李志瑋，被告李志瑋於案發後未久即以反方向跑
    離現場，有原審上揭勘驗筆錄在卷可參（原審卷二第265至2
    69 頁）。是告訴人顯將張顥瀚誤認為被告李志瑋，且告訴
    人於警詢亦誤指被告李志瑋即為毆打其本人之人（偵字卷第
    31、32、34、35頁），則其證稱被告李志瑋有毆打或在旁擬
    與被告周俊誠一同毆打其本人云云，已難盡信。參以被告李
    志瑋見被告周俊誠與告訴人發生肢體衝突後，即轉身跑離現
    場，實無足認其有把風或有共同毆打告訴人之情，自難僅憑
    其開車搭載被告周俊誠前往上址，即謂其與被告周俊誠有所
    犯意聯絡，而令其與被告周俊誠共同負擔傷害告訴人之罪責
    。
　⒊準此，被告李志瑋所為與傷害罪之共同正犯尚屬有間，公訴
    意旨認被告李志瑋係共犯該項罪名，容有誤會。惟因起訴之
    基本社會事實同一，且亦經本院告知被告李志瑋審理範圍包
    含上揭幫助傷害罪（本院卷第75、76、108、112頁），並予
    被告李志瑋表示意見之機會，已無礙被告李志瑋之防禦權。
    至刑事訴訟法第300條所謂變更法條，係指罪名之變更而言
    。共同正犯與幫助犯，僅係犯罪型態與得否減刑有所差異，
    適用之基本法條及所犯罪名並無不同，其行為態樣固有共同
    正犯、單獨犯之分，然尚無變更檢察官起訴法條之必要（最
    高法院108年度台上字第3676號判決意旨參照）。故本件就
    被告李志瑋部分，自毋庸變更起訴法條。
　㈣數罪併罰：
　　被告周俊誠就上開先後2次犯行，犯意各別，行為互殊，應
    予分論併罰。
　㈤刑之減輕：
　  被告李志瑋以幫助之意思，參與構成要件以外之行為，依刑
    法第30條第2項規定，按正犯之刑減輕之。　　
　㈥被告周俊誠所為非屬累犯之說明：　
　　公訴意旨認被告周俊誠前因施用毒品案件，經臺灣新北地方
    法院以107年度簡字第3224號判決判處有期徒刑2月確定，於
    107年12月21日執行完畢，認被告周俊誠於有期徒刑執行完
    畢後5年內，故意再犯本案為有期徒刑以上之罪，應依刑法
    第47條第1項累犯之規定加重其刑云云。惟查，被告周俊誠
    固有上揭前案紀錄，有本院被告前案紀錄表在卷可按，但其
    本案犯行係分別於107年6月5日及同年7月3日所為，均在前
    開有期徒刑執行完畢之前，依法自不構成累犯，公訴意旨認
    被告周俊誠構成累犯，容有誤會。　　
三、上訴駁回之理由（即被告周俊誠部分）
  ㈠原審經詳細調查後，基於相同見解，以被告周俊誠犯罪之事
    證明確，因而適用修正前刑法第277條第1項、刑法第2條第1
    項前段、第51條第5款、第41條第1項前段、刑法施行法第1
    條之1第1項、第2項前段之規定，並審酌被告周俊誠僅因細
    故即傷害告訴人，致告訴人受有如犯罪事實欄所載之傷害，
    顯然欠缺對他人身體權之尊重且法紀觀念淡薄，自應受一定
    程度之刑事非難，然考量其犯後均坦承犯行，且有意願與告
    訴人謀求和解，然因和解金額差距，致未能達成和解（原審
    卷一第214頁），暨其犯罪之動機、目的、手段等一切情狀
    ，酌情分別量處有期徒刑2月、3月，另審酌被告周俊誠家庭
    經濟狀況勉持，職業工，個人資力明顯不佳，然鑑於自由刑
    倘准易科罰金，折算標準當應考量為換取自由勢須支付而無
    從豁免之代價暨依其職業、身分及家境所應有之資力等節予
    以綜合酌定，方能在財力豐貧各異、優劣參差者間維持刑罰
    執行之有效性及公平性等各情，定其應執行有期徒刑4月，
    併均諭知易科罰金之折算標準為以新臺幣1千元折算1日；且
    說明未扣案之伸縮棍1支，係被告周俊誠所有，且為供其犯
    罪所用之物，應依刑法第38條第2項、第4項規定，宣告沒收
    ，於全部或一部不能沒收或不宜執行沒收時，追徵其價額等
    旨。經核原審認定事實及適用法律均無不合，量刑亦屬妥適
    。　　
　㈡檢察官上訴意旨略以：被告周俊誠僅因細故，即兩次傷害告
    訴人，告訴人連續遭受被告周俊誠尋釁及攻擊，對其人身安
    全造成萬分驚恐及疑慮，心理創傷尚未撫平，況被告周俊誠
    尚未與告訴人達成和解，就被告周俊誠之量刑部分，應有過
    輕之疑慮，難收教化及懲治之效云云。惟按量刑係法院就繫
    屬個案犯罪之整體評價，為事實審法院得依職權自由裁量之
    事項，故量刑判斷當否之準據，應就判決之整體觀察為綜合
    考量，不可摭拾其中片段，遽予評斷，苟已以行為人之責任
    為基礎，並斟酌刑法第57條各款所列情狀，在法定刑度內，
    酌量科刑，無偏執一端，致明顯失出失入情形，即不得任意
    指摘為違法（最高法院108年度台上字第2294號判決意旨參
    照）。本院審酌原審就被告周俊誠之犯罪情節及科刑部分之
    量刑基礎，已於原判決理由欄內具體說明，詳見前述，顯已
    斟酌刑法第57條各款事由而為刑之量定，係以行為人責任為
    基礎，兼顧對被告周俊誠有利與不利之科刑資料，既未逾越
    法定範圍，亦無違背公平正義之精神，客觀上不生量刑畸輕
    或有所失出之裁量權濫用，核與罪刑相當原則無悖，自不得
    再任意指摘或摭拾其中之片段而指稱原判決量刑有所不當或
    違法。縱仍與檢察官或告訴人主觀上之期待有所落差，仍難
    遽指原審量刑有何違誤。
　㈢準此，檢察官以前揭上訴理由，指摘原判決對被告周俊誠量
    刑過輕，然其所指並非可採，故其此部分上訴為無理由，應
    予駁回。
四、撤銷改判之理由（即被告李志瑋部分）
  ㈠原審未就卷內全部證據資料詳予勾稽，遽以被告李志瑋被訴
    之犯罪不能證明，而為被告李志瑋無罪諭知，於法容有未合
    。檢察官執此提起上訴，指摘原判決不當，為有理由，自應
    由本院予以撤銷改判。
  ㈡自為科刑之說明：
　　本院以行為人之責任為基礎，審酌人際間之相處，應彼此相
    互尊重，當不可動輒拳腳相向，而被告李志瑋既明知周俊誠
    欲前往上址傷害告訴人，自不可提供其助力，詎被告李志瑋
    不思此為，竟仍開車搭載周俊誠前往上址，俾助周俊誠傷害
    告訴人，自有不該，且迄至本院審理時，其仍未能正視己非
    ，亦猶未與告訴人達成和解或對之有所賠償，其所為自應受
    有相當程度之刑事非難，兼衡其犯罪之動機、目的、手法、
    素行紀錄（前有不能安全駕駛之前科紀錄，但本件不構成累
    犯）、自陳高中肄業之智識程度、業商、未婚、家境小康之
    生活狀況（以上見警詢筆錄當事人欄及卷附戶籍資料）等一
    切情狀，酌情量處如主文欄第2項所示之刑，並諭知如易科
    罰金之折算標準。
據上論斷，應依刑事訴訟法第369條第1項前段、第368條、第364
條、第299條第1項前段，刑法第2條第1項前段、修正前刑法第27
7條第1項、第30條第1項前段、第2項、第41條第1項前段，刑法
施行法第1條之1第1項、第2項前段，判決如主文。
本案經檢察官陳美華提起公訴，檢察官陳建勳提起上訴，由檢察
官邱美育到庭執行職務。
中　　華　　民　　國　　109 　年　　10　　月　　13　　日
　　　　　　　　　刑事第十五庭  審判長法　官  劉興浪
　　　　　　　　　　　　　　　　　    法　官  古瑞君
　　　　　　　　　　　　　　　　　    法　官  陳信旗
以上正本證明與原本無異。
被告李志瑋如不服本判決，應於收受送達後20日內向本院提出上
訴書狀，其未敘述上訴之理由者並得於提起上訴後20日內向本院
補提理由書（均須按他造當事人之人數附繕本）「切勿逕送上級
法院」。
檢察官除為被告李志瑋之利益上訴外，不得上訴。
被告周俊誠不得上訴。
                                      書記官  董佳貞
中　　華　　民　　國　　109 　年　　10　　月　　13　　日
附錄本案論罪科刑法條全文：
修正前刑法第277條
    傷害人之身體或健康者，處三年以下有期徒刑、拘役或一千
    元以下罰金。
    犯前項之罪因而致人於死者，處無期徒刑或七年以上有期徒
    刑；致重傷者，處三年以上十年以下有期徒刑。
刑法第30條
　　幫助他人實行犯罪行為者，為幫助犯。雖他人不知幫助之情
　　者，亦同。
　　幫助犯之處罰，得按正犯之刑減輕之。